【裁判字號】    94,交聲,508
【裁判日期】    950419
【裁判案由】    違反道路交通管理處罰條例聲明異議
【裁判全文】
臺灣桃園地方法院交通事件裁定        94年度交聲字第508 號
原處分機關  交通部公路總局臺中區監理所彰化監理站
異  議  人
即受處分人  甲○○
送達代收人  乙○○
上列異議人因違反道路交通管理處罰條例案件，不服交通部公路
總局臺中區監理所彰化監理站中華民國94年7 月21日彰監四字第
裁64-ZFC012354號違反道路交通管理事件裁決書所為之處分（原
舉發通知單案號：內政部警政署國道公路警察局公警局交字第ZF
C012354 號舉發違反道路交通管理事件通知單），向臺灣彰化地
方法院聲明異議，經臺灣板橋地方法院裁定管轄錯誤移送本院，
本院裁定如下：
    主  文
原處分撤銷。
甲○○不罰。
    理  由
一、聲明異議意旨略以：異議人甲○○將其所有車號G9-2053 號
    自用小客車借予乙○○使用，乙○○於民國94年5 月24日9
    時19分許，駕駛上開自用小客車，行經國道三號南下91公里
    處時，原行駛於內側車道，因發覺於後方駛來一部高速急駛
    之警備車乃決定避讓，並於南下92公里處避讓至中線車道，
    致未能與前車保持規定之行車安全距離，而經國道公路警察
    以違反高速公路交通管制規則第6 條逕行舉發，並經交通部
    公路總局台中區監理所彰化監理站裁處新臺幣3,000 元罰緩
    。惟因道路交通管理處罰條例與道路交通安全規則均定有應
    避讓警備車之規定，本件既屬避讓警備車之特殊情形，則由
    道路交通管理處罰條例授權訂定之高速公路管制規定，於該
    特殊情形亦應有其適用，因認原處分機關所為之處分，顯有
    違誤，為此聲請撤銷原處分等語。
二、按汽車行駛於高速公路或設站管制之道路，而不遵管制之規
    定者，處汽車駕駛人新臺幣3,000 元以上6,000 元以下罰鍰
    ，違反本條款規定者，並予記違規點數1 點，道路交通管理
    處罰條例第33條第1 項、第63條第1 項第1 款分別定有明文
    ；又按汽車行駛高速公路，前後兩車間之行車安全距離，在
    正常天候狀況下，依左列規定：一、小型車：車輛速率之每
    小時公里數值除以2 ，單位為公尺，高速公路交通管制規則
    第6 條第1 項第1 款亦規定甚明。考以道路交通管理處罰條
    例之立法目的乃為加強道路交通管理，維護交通秩序，確保
    交通安全，其本質在維持行政上之秩序，達成國家維持交通
    秩序之行政目的，因而，對於違反本條例所規定行政上義務
    之行為人科以制裁，其性質上屬於行政秩序罰，準此，其處
    罰對象必限於違反行政上義務之人，倘非違反行政上義務之
    行為人，則無受行政秩序罰之理由。次按，道路交通管理處
    罰條例第33條第1 項、第63條第1 項第1 款規定，其構成要
    件中均明定，須為「汽車駕駛人」為處罰對象，即「汽車駕
    駛人」有上開交通違規行為時，方得處以罰鍰之制裁。從而
    ，倘非「汽車駕駛人」，自非該等條文所處罰之對象。雖依
    道路交通管理處罰條例第7 條之2 規定：「汽車駕駛人之行
    為有左列情形之一，當場不能或不宜攔截製單舉發者，得對
    汽車所有人逕行舉發處罰：六、其他違規行為經以科學儀器
    取得證據資料者（第一項）。」乃賦予舉發機關得對特定交
    通違規行為，因當場不能或不宜攔截製單舉發者，於記明車
    號或車型等可資辨明之特徵後，查明車輛所有人之姓名及住
    址，得對車輛所有人逕行舉發。然此乃因特定交通違規行為
    ，因舉發機關無法當場對實際違規之汽車駕駛人舉發所為之
    舉證責任倒置規定，如車輛所有人已舉證證明其並無違規情
    事且無可歸責之事由時，或係舉發機關對於交通違規事實之
    判斷有所誤認時，則依道路交通管理處罰條例第85條第3 項
    規定：「本條例關於車輛駕駛人之處罰，如應歸責於車輛所
    有人者，處罰車輛所有人。」是如車輛所有人經查明對該等
    交通違規行為確有不可歸責之事由，即不得對之裁罰，以遵
    守行政秩序罰原理原則中之處罰法定主義及有責性原則，且
    方能符合憲法對人民財產權及訴願、訴訟權之基本權保障。
三、本件異議人即受處分人甲○○之車號G9-2053 號自小客車，
    於94年5 月24日9 時19分許，行經國道三號南下92公里處時
    ，為內政部警政署國道公路警察局第六警察隊員警逕行舉發
    ，其有「未保持行車安全距離（時速87公里，應保持44公尺
    ，實距不足）」之違規，而填掣該局公警局交字第ZFC01235
    4 號舉發違反道路交通管理事件通知單（附採證照片），異
    議人於應到案日期前之94年6 月15日到案申訴不服舉發，原
    處分機關即交通部公路總局臺中區監理所彰化監理站認無理
    由仍於94年7 月21日，以彰監裁四字第裁64-ZFC012354號裁
    決書，裁處異議人罰鍰新臺幣（下同）3,000 元，並記違規
    點數1 點（罰鍰已於94年6 月14日繳納）等情，有上揭舉發
    違反道路交通管理事件通知單（附採證照片）、申訴書及裁
    決書等影本各1 件附卷可稽。而異議人就上開自用小客車為
    其所有一節，固無異詞，惟矢口否認有何違規行為，並以前
    揭情詞置辯。經查：
  (一)上開自用小客車雖係異議人所有，然於前揭時、地，係借予
    其兄乙○○駕駛一節，除據該異議人於其異議狀內敘述明確
    外，並經證人乙○○於本院調查時到庭結證綦詳，且有中國
    信託商業銀行單筆消費紀錄及中國石油股份有限公司東勢站
    之信用卡簽帳單影本各1 份在卷足憑，再參以證人乙○○於
    94年6 月15日即具狀向原處分機關陳述表明其為該車駕駛人
    之情，復有交通違規案件陳述單影本1 份附卷可考，益徵證
    人乙○○始為該車之實際駕駛人無訛。且異議人既將上開自
    用小客車借予證人乙○○駕駛，則其對於乙○○駕駛該車時
    是否有違反道路交通安全規則等節，本無從加以注意、干涉
    ，自難認其有何可歸責之事由存在。從而，原處分機關逕對
    該車輛之所有人即異議人為裁罰之處分，揆諸上開說明，已
    難認允當。
  (二)況上開自用小客車於前揭時、地，係以每小時87公里之時速
    在中線車道內行駛，與前車實距不足20公尺，而未依規定保
    持43.5公尺之安全距離等情，固有採證照片影本2 張在卷可
    憑，並為證人乙○○所是認。然證人乙○○對此所辯：我當
    時原本是以時速110 公里，在內側車道行駛，因從後照鏡中
    忽然發現有1 輛警備車疾駛而來，並有閃警示燈，我即減速
    並變換至中線車道行駛，以致與前車之安全距離不足等語，
    則與前開採證照片所示：該自用小客車於違規時，係行駛於
    中線車道，當時確有一警備車在其左前方之內側車道行駛之
    情相符，足見證人乙○○前揭證述，尚非不可採信。參諸道
    路交通管理處罰條例第45條、道路交通安全規則第101 條第
    1 項第6 款皆有「聞有警備車之警號時，不論來自何方均應
    立即避讓」之規定，而依證人乙○○所述，該警備車係突自
    其車後疾駛而來，雖當時未鳴警號，然因仍有閃警示燈，則
    駕駛人乙○○為避讓該警備車，以符上開規範，依當時情狀
    ，除緊急變換車道外別無他法，是其因變換車道，而由內側
    車道猝然駛入前方本有車輛行駛之中線車道，其對於此一突
    發狀況，不論在空間及時間上，均無留有可資應變之餘裕，
    因之該駕駛人顯然無從注意防範並適時採取減速拉長車距之
    措施，自未能謂之有行車未保持安全距離之違規情事暨具可
    歸責之處。原處分機關未經詳查，僅憑舉發機關所指即對異
    議人裁罰，亦有違誤。
  (三)綜上所述，異議人聲明異議意旨指摘原處分不當，為有理由
    ，自應由本院將原處分撤銷，並諭知異議人不罰。
四、依道路交通管理處罰條例第87條第2 項、道路交通案件處理
    辦法第20條前段，裁定如主文。
中    華    民    國    95    年    4     月    19    日
                  交通法庭法  官   丁俊成
以上正本證明與原本無異
如不服本裁定，應於送達後5 日內，向本院提出抗告狀。
                          書記官   簡慧瑛
中    華    民    國    95    年    4     月    27    日


司法院資訊處製作；財團法人民間司法改革基金會備份。
